臺灣板橋地方法院刑事判決　　　　　　　95年度重訴字第57號
公　訴　人　台灣板橋地方法院檢察署檢察官
被　　　告　甲○○
上列被告因違反商業會計法等案件，經檢察官提起公訴（95年度
偵字第223 號），被告於準備程序對被訴事實為有罪之陳述，本
院合議庭裁定由受命法官改依簡式審判程序獨任審理，判決如下
：
    主      文
甲○○共同連續商業負責人，以明知為不實之事項，而填製會計
憑證，處有期徒刑肆月，如易科罰金，以新台幣玖佰元即銀元參
佰元折算壹日。
    事      實
一、甲○○於民國91年7 月間，與陳春瑞（已於95年4 月25日死
    亡，經檢察官另為不起訴處分）、及某真實年籍、姓名不詳
    之成年人（即暘盛工程有限公司之實際負責人，共同基於幫
    助他人逃漏稅捐及填製不實會計憑證之犯意聯絡，以新台幣
    （下同）25,000元之代價，提供甲○○之身分證，交由陳春
    瑞轉交該實際負責人，據以辦理暘盛公司變更登記，而掛名
    擔任暘盛公司之負責人，而由該實際負責人自91年7 月間起
    至92年2 月間止，連續明知暘盛公司實際上並無進貨之事實
    ，仍自建權電信工程有限公司、璇泰實業有限公司、楓海國
    際有限公司等公司取得虛偽開立之不實統一發票，金額合計
    71,352,523元，作為進項憑證而申報扣抵銷項稅額，登載於
    業務上所作成之營業稅申報書，持以對財政部臺灣省北區國
    稅局申報，足以生損害於稅捐機關課稅之正確性。又明知暘
    盛公司並無銷貨之事實，仍虛偽開立不實統一發票共185 紙
    ，金額合計72,809,508元，交予諺里工程有限公司等47家公
    司充當進貨憑證使用，以幫助該等公司逃漏營業稅額，共計
    3,640,472 元。
二、案經財政部台灣省北區國稅局移送台灣板橋地方法院檢察署
    檢察官偵查起訴。
    理      由
一、本案被告甲○○所犯係死刑、無期徒刑、最輕本刑為3 年以
    上有期徒刑以外之罪，且非高等法院管轄之第一審案件，其
    於準備程序中就被訴事實為有罪之陳述，經本院告知簡式審
    判程序之旨，並聽取公訴人、被告之意見後，經合議庭裁定
    由受命法官獨任進行簡式審判程序，合先敘明。
二、前揭事實，業據被告於本院審理時坦承不諱，並有卷附財政
    部台灣省北區國稅局稽查報告、營業人銷售額與稅額申報書
    、營業稅繳款書、營業稅年度資料查詢進項、消項來源明細
    、台北縣政府營利事業申請核准書、暘盛公司變更事項登記
    表、股東名冊等件在卷可佐。足證被告自白核與事實相符，
    應堪採信。綜上所述，本案事證明確，被告犯行，洵堪認定
    。
三、新舊法之比較適用：
（一）被告行為後，刑法於94年2 月2 日修正公布，並自95年7
      月1 日施行，且刑法施行法於95年6 月14日增訂該法第1
      條之1 規定，並同自95年7 月1 日施行。另按同於95年7
      月1 日修正施行之刑法第2 條規定，乃係關於新舊法比較
      適用之準據法，其本身無關行為可罰性要件之變更，故上
      開法律修正施行後，如有涉及比較新舊法之問題，即應逕
      依修正後刑法第2 條第1 項規定，為「從舊從輕」之比較
      。再法律變更之比較適用，比較時應就罪刑有關之共犯、
      未遂犯、想像競合犯、牽連犯、連續犯、結合犯、以及累
      犯加重、自首減輕暨其他法定加減（如身分加減）與加減
      例等一切情形，綜其全部罪刑之結果而為比較；且就比較
      之結果，須為整體之適用，不能割裂分別適用各該有利於
      行為人之法律（最高法院95年度第8 次刑事庭會議決議意
      旨參照）。
（二）經綜合比較結果，被告所犯涉及罰金刑、牽連犯、連續犯
      等規定，均以修正前刑法對被告有利，自應整體依刑法第
      2 條第1 項前段規定，適用行為時之修正前刑法及罰金罰
      鍰提高標準條例相關規定，予以論處。至新法關於共同正
      犯、幫助犯等規定，為法理之明文化，非屬法律之變更，
      應逕適用裁判時之法律。
（三）又商業會計法亦於95年5 月24日修正公布，其中將第71條
      規定之罰金刑自「十五萬元以下罰金」提高為「六十萬元
      以下罰金」，比較新舊法結果，以舊法對被告有利，自應
      適用行為時之法律處斷。
四、論罪科刑部分：
（一）按公司係以營利事業為目的之私法人，公司負責人執行公
      司業務並對外代表公司，並為商業會計法第4 條所定之商
      業負責人，對於公司成立後，因會計事項發生所製作之統
      一發票與對外會計憑證，須蓋章以示負責；依稅捐稽徵法
      、營業稅法等規定，並負有領用開立統一發票，及對稅捐
      稽徵機關提出稅務申報結算、繳納等法定義務。次按統一
      發票乃證明事項之經過而為造具記帳憑證所根據之憑證，
      屬修正前商業會計法第15條第1 款所規定之原始憑證，而
      為同法所規定會計憑證之一種，商業負責人如明知為不實
      之事項，而開立不實之統一發票，係犯同法第71條第1 款
      之以明知為不實之事項而填製會計憑證罪，該罪為刑法第
      215 條業務上登載不實文書罪之特別規定，依特別法優於
      普通法之原則，自應優先適用，無再論以刑法第215 條業
      務上登載不實文書罪之餘地。
（二）核被告開立虛偽不實之統一發票之行為，係犯修正前商業
      會計法第71條第1 款之商業負責人填製不實會計憑證罪；
      被告將虛偽不實之統一發票分別交付予諺里工程有限公司
      等47家公司充當進貨憑證使用，用以扣減銷項稅額，而逃
      漏各該公司營業稅額之行為，係犯稅捐稽徵法第43條第1
      項、第41條之幫助他人逃漏稅捐罪；又被告於其業務上所
      製作之暘盛公司各期營業稅額申報書內，登載不實之進、
      銷貨（或服務）金額等事項，並持以向稅捐稽徵機關申報
      各期營業稅而行使之行為，係犯刑法第216 條、第215 條
      之行使業務上登載不實之文書罪。
（三）被告業務上登載不實文書之低度行為，為其進而行使之高
      度行為所吸收，不另論罪，又被告行使業務上登載不實文
      書之犯行，係利用不知情之會計人員為之，為間接正犯。
      被告所犯上開各罪，與陳春瑞及暘盛公司實際負責人三人
      間，有犯意之聯絡及行為之分擔，為共同正犯。被告多次
      填製不實會計憑證、幫助他人逃漏稅捐、行使業務上登載
      不實文書之犯行，均係時間緊接，手法相同，所犯係構成
      要件相同之罪，顯係基於概括之犯意反覆為之，均為連續
      犯，應依修正前刑法第56條規定各以一罪論，並均加重其
      刑。另被告所犯上開三罪間，有方法、結果之牽連關係，
      應依修正前刑法第55條規定，從一較重之商業負責人填製
      不實會計憑證罪處斷。
（四）爰審酌被告之犯罪動機僅係為圖謀小利，其行為造成他人
      逃漏高額稅捐，影響國家財政收入及賦稅制度之公平性，
      更紊亂稅捐稽徵體制，惟念其於本件犯罪之參與程度，較
      諸該實際負責人而言，尚屬較次要之地位，及其犯罪後坦
      承犯行，態度尚稱良好等一切情狀，量處如主文所示之刑
      ，並諭知如易科罰金之折算標準（刑法第41條關於易刑處
      分之規定亦經修正，經比較新舊法結果，以舊法對被告有
      利，自應適用行為時之法律處斷），以示懲儆。
據上論斷，應依刑事訴訟法第273 條之1 第1 項、第299 條第1
項前段，修正前商業會計法第71條第1 項，稅捐稽徵法第43條第
1 項、第41條，刑法第2 條第1 項前段、第28條、第11條前段、
第216 條、第215 條、修正前刑法第56條、第55條、第41條第1
項前段，罰金罰鍰提高標準條例第1 條前段，修正前罰金罰鍰提
高標準條例第2 條，現行法規所定貨幣單位折算新台幣條例第2
條，判決如主文。
本案經檢察官彭聖斐到庭執行職務。
中　　華　　民　　國　　96    年　　2     月　　15    日
                  刑事第六庭  法　官  林鈺琅
以上正本證明與原本無異
如不服本判決應於送達後10日內向本院提出上訴狀。
                              書記官  林蔚然
中　　華　　民　　國　　96    年　　2     月　　15    日
附錄本案論罪科刑所用法條全文：
刑法第216 條：
  行使第二百十條至第二百十五條之文書者，依偽造、變造文書
  或登載不實事項或使登載不實事項之規定處斷。
刑法第215 條：
  從事業務之人，明知為不實之事項，而登載於其業務上作成之
  文書，足以生損害於公眾或他人者，處三年以下有期徒刑、拘
  役或五百元以下罰金。
商業會計法第71條：
  商業負責人、主辦及經辦會計人員或依法受託代他人處理會計
  事務之人員有下列情事之一者，處五年以下有期徒刑、拘役或
  科或併科新臺幣六十萬元以下罰金：
  一、以明知為不實之事項，而填製會計憑證或記入帳冊。
  二、故意使應保存之會計憑證、會計帳簿報表滅失毀損。
  三、偽造或變造會計憑證、會計帳簿報表內容或毀損其頁數。
  四、故意遺漏會計事項不為記錄，致使財務報表發生不實之結
      果。
  五、其他利用不正當方法，致使會計事項或財務報表發生不實
      之結果。
稅捐稽徵法第43條：
  教唆或幫助犯第四十一條或第四十二條之罪者，處三年以下有
  期徒刑、拘役或科新台幣六萬元以下罰金。
  稅務人員、執行業務之律師、會計師或其他合法代理人犯前項
  之罪者，加重其刑至二分之一。
  稅務稽徵人員違反第三十三條規定者，除觸犯刑法者移送法辦
  外，處一萬元以上五萬元以下罰鍰。
稅捐稽徵法第41條：
  納稅義務人以詐術或其他不正當方法逃漏稅捐者，處五年以下
  有期徒刑、拘役或科或併科新臺幣六萬元以下罰金。
